【裁判字號】    92,保險上易,1
【裁判日期】    920304
【裁判案由】    給付保險金
【裁判全文】
臺灣高等法院臺南分院民事判決  九十二年度保險上易字第一號    Ｋ
      上  訴  人  明台產物保險股份有限公司新營分公司
      法定代理人  乙  ○  ○
      訴訟代理人  甲  ○  ○
      被上 訴 人  丙  ○  ○.
      訴訟代理人  陳  文  忠  律師
                  蔡  青  芬  律師
右當事人間請求給付保險金事件，上訴人對於中華民國九十一年十月十四日臺灣臺南
地方法院第一審判決（八十八年度訴字第一九四一號）提起上訴，本院判決如左：
      主      文
原判決關於命上訴人給付超過新台幣陸拾萬仟玖佰貳拾柒元及自民國八十八年十
月二十二日起至清償日止按週年利率百分之五計算之利息部分，及該部分假執行之宣
告，暨訴訟費用之裁判均廢棄。
右開廢棄部分，被上訴人在第一審之訴及其假執行之聲請均駁回。
其餘上訴駁回。
第一、二審訴訟費用由上訴人負擔十分之七，餘由被上訴人負擔。
      事      實
甲、上訴人方面：
  一聲明：求為判決：
    (一)原判決不利上訴人部分廢棄。
    (二)前開廢棄部分被上訴人於第一審之訴及假執行之聲請均駁回。
    (三)第一、二審訴訟費用由被上訴人負擔。
  二陳述：除與原判決記載相同者，予以援用外，補稱：
    (一)原審以：「：：被害人於車禍後，亦隨即由同行之友人彭仁信送醫急救，更足
      認定被害人之送醫治療並未受到延誤，是縱原告肇事後，隨即將被害人送醫急
      救，衡情應無不同之結果。故原告肇事後逃逸之行為尚認為因此而造成損失之
      擴大，被告主張原告應自行負責云云，並不足取：：」，然按車禍時被害人雖
      受傷嚴重，不過送醫治療刻不容緩，如當時原告能立即將被害人送醫而非由友
      人連絡救護車，救護車再自醫院至肇事地載送傷者，其結果必然不同。試問在
      急救之黃金時段分秒必爭，因原告遺棄無自救力之人致損害擴大其理至明，原
      審率為不利上訴人之判斷，尚難令人甘服。故此部分如有必要請  鈞院函新營
      醫院查明被害人余書源送醫當時受傷之情形。
    (二)另民法第一千一百十七條規定直系血親間，受扶養權利者，以不能維持生活為
      限，衡諸民眾一般皆有存款，而參照本件被害人父親支出喪葬費用高達四十餘
      萬元，其家境應屬中上，而被害人親屬所在縣市亦有辦理社會福利老人年金措
      施，故其是否達不能維持生活情形而可依上開規定請求扶養費顯有可議。而被
      害人是否達不能維持生活程度，應由被上訴人負舉證責任，原審就上訴人前開
      抗辯未於判決中說明不採之理由顯有判決不備理由之違誤。
    (三)而原審以行政院主計處所為九十年度家庭收支調查報告為認定扶養費依據，然
      查該報告中之可支配所得尚包括非消費性支出、儲蓄等項目，與扶養費之請求
      以維持生活為目的之情形有間，故如鈞院仍認受害人親屬可請求扶養費用，上
      訴人主張應依綜合所得稅扶養親屬寬減額每年柒萬二仟元為據，蓋該金額係經
      稅務機關審酌社會經濟情況及人民一般生活水準而訂定，並經立法機關三讀通
      過，自足為認定標準。
    (四)再者，強制汽車責任保險法第二十七條第一款之規定，加害人有酒醉駕車之情
      事者，保險人得在給付金額範圍內，向加害人求償。而依  鈞院九十一年度交
      上更一字第一三六號刑事判決理由項下第三段，亦認定：「：：被告當時之注
      意力已無法集中，飲酒後確已影響其判斷力及肢體協調能力，故被告肇事時應
      已達酒醉不能安全駕駛之程度：：」，已符合可追償之事由，而可就一百二十
      萬元內主張扣除之。原審以其已將一百二十萬元扣除云云而不予審酌，係誤將
      給付予被害人之強制險保險金與上訴人依強制汽車責任保險法第二十七條規定
      可向被上訴人追償之金額混為一談。經原審實質審核後之二佰零九餘萬元固應
      扣除一百二十萬元始為被害人可再向被上訴人請求之金額，但並不影響上訴人
      公司可依前開二十七條向上訴人請求之權利。
    (五)又保單條款中雖有吐氣酒精成分超過每公升○‧二五毫克以上之規定，係謹為
      例示規定，實際上仍應以駕駛人是否達酒醉不能安全駕駛為準，否則如本件係
      駕駛人肇事逃逸無法實施酒測而不能依其他事証認定其酒醉駕車之情事，是否
      即鼓勵肇事者逃離現場反而可免除酒醉駕車之責任？況上訴人係依據強制汽車
      責任保險法第二十七第一項向被上訴人求償，該條款並無吐氣酒精成分超過每
      公升○‧二五毫克以上之規定，而係以實際情形是否達酒醉不能安全駕駛為認
      定依據，而依刑事判決之認定可認被上訴人確已達酒醉不能安全駕駛之程度。
    (六)依兩造所訂立自用汽車保險單之『汽車第三人責任保險條款』第一條第一款：
      「被保險人因所有、使用或管理被保險汽車發生意外事故致第三人死亡或受有
      體傷，依法應負賠償責任而受賠償請求時，本公司於超過強制汽車責任保險金
      額以上之部份對被保險人負賠償之責。意外事故發生時，被保險人未投保強制
      汽車責任保險或已投保而保險契約已失效、不給付及保險人可追償時，本公司
      之賠償責任仍比照強制汽車責任保險所規定之保險金額扣除之，但經書面約定
      批改加保者不此限」。另『汽車第三人責任險附加酗酒駕車責任險批單』：「
      ：：本公司對因受酒類影響之人駕駛被保險汽車發生意外事故，致第三人死亡
      或受有體傷或第三人財物受有損失，依法應由被保險人負賠償責任而受賠償請
      求時，本公司依照本保險單汽車第三人責任險有關條款之規定，於超過強制汽
      車責任險保險金額以上部份對被保險人負賠償之責」。而該「汽車第三人責任
      險附加酗酒駕車責任險批單」係附加於「汽車第三人責任險」中，故其所稱之
      "酗酒駕車責任"亦以汽車第三人責任險承保之範圍為限，此觀諸前開二條款皆
      註明超過強制汽車責任險保險金額以上部分始對被保險人負賠償之責自明。
    (七)原審判決中將實質審後之二佰零九餘萬元扣除強制險之一百二十萬元（因該金
      額已由保險人給付予被害人），餘額八十九萬餘元（上訴人對此金額仍有意見
      ，詳上訴理由狀）固應由其所承保之汽車第三人責任險及汽車第三人責任險附
      加酗酒駕車責任險批單來賠付，然上訴人所主張者係該強制險之一百二十萬元
      並非前開酗酒險之承保範圍，依強制汽車責任保險法第二十七條第一款之規定
      ，因被上訴人有酒醉不能安全駕駛之情事自可向被上訴人追償。
  三證據：援用原判決所用之證據。
乙、被上訴人方面：
  一聲明：求為判決駁回上訴。
  二陳述：除與原判決記載相同者，予以援用外，補稱：
    (一)被上訴人無遺棄被害人故意，且被上訴人為從事板模工作之人毫無醫學知識，
      不可能對被害人實施急救亦不知附近醫院在何處，不可能直接載被害人離開現
      場（否則豈非增加被害人危險），又據刑事卷內資料顯示，車禍發生當時被害
      人之友人彭仁信正在現場，立刻叫救護車將被害人送醫急救，此與被害人若留
      在現場之處理方式並無二致，又鈞院函查行政院衛生署新營醫院詢問被害人於
      車禍當日如提早三十分鐘送醫復原機率百分比如何，該院函覆被害人於送醫時
      已死亡，無法判定提早三十分送醫是否有幫助，可見上訴人主張若被上訴人將
      被害人立即送醫可減少損失之擴大顯乏所據。
    (二)扶養之程度，依民法第一千一百十九條規定，應按受扶養權利者之需要，與負
      擔扶養義務者之經濟能力及身份定之，綜合所得稅扶養親屬寬減額每年柒萬貳
      仟元只是方便報稅者計算稅金之統一金額，不符合民法第一千一百十九條之規
      定，原審以行政院主計處九十年度家庭收支調查報告作為扶養費之計算依據應
      較符合上開規定之精神。又被害人家境清寒，其父親支出之喪葬費係向親友借
      支，不應因其支出喪葬費用即認其未達不能維持生活之程度，又成年子女扶養
      父母乃人倫之本，上訴人抗辯被害人之父余存入未達不能維持生活之程度無扶
      養費給付請求權實屬無理。依余存入八十七、八十八年綜合所得資料並不足以
      證明，復無其他證據證明余存入於被害人成年時有謀生能力，故被害人若存活
      當然亦不能免除扶養父親之義務，上訴人此部份主長亦無理由。
    (三)上訴人主張依強制汽車責任保險法第二十七條第一款之規定，加害人有酒醉駕
      車之情事者，保險人得在給付金額範圍內，向加害人求償，若上訴人可依此主
      張排除給付被上訴人保險金之責任，則被上訴人加保酗酒險之實益何在，既然
      被上訴人加保酗酒險，則當然排除被上訴人酒醉駕車肇事時，上訴人得向被上
      訴人求償之情形，且兩造汽車第三責任險附加酗酒駕車責任險批單第二項明定
      本保險無自負額，益足證被上訴人就被害人所受之損害無須負擔任何金額，在
      保險公司實務處理上亦做相同之解釋，有富邦保險公司之實務處理問答可參考
      。故本件上訴人主張就已給付予被害人家屬之一百二十萬元向被上訴人追償顯
      不足採。又據上訴人提出之強制汽車責任保險單條款第五條追償事項第二項載
      明，前項第一款所稱酒醉係指飲酒後吐氣含酒精成分超過每公升○‧二五毫克
      以上，本件被上訴人固因受酒類影響駕車肇事，但並未達酒醉之程度，上訴人
      就被上訴人於肇事時已達吐氣含酒精成分超過每公升○‧二五毫克並不能證明
      ，自亦不得依該條款主張被上訴人有酒醉不能安全駕駛之情事而向被上訴人追
      償。
    (四)被上訴人因本件車禍之發生，已與被害人家屬以一百六十萬元和解且已支付完
      畢，但刑事部份仍被判決須入獄服刑十月（現已入獄服刑中），此對被上訴人
      本極不公平，若被上訴人於加保酗酒險之情形下，於事故發生時卻得不到任何
      請求保險金之權利，保險之實益豈非蕩然無存。
  三證據：援用原判決所用之證據。
丙、本院依職權調閱九十一年度交上更(一)字第一三六號丙○○遺棄等案（含警卷、台
    南地檢署八十八年度相字第三七九號、同年度營偵字第五五○號、同年度偵字第
    四二九九號、九十一年度執字第四一二一號、台南地院八十八年度聲羈字第一０
    一號、同年度訴字第五四七號、本院八十八年度交上訴字第一五三七號、最高法
    院九十一年度台上字第一一八四、四四六六號卷）。
      理      由
一、被上訴人主張：伊於民國八十七年十一月三十日以所有之車號Ｓ四－四五八八號
    自用小客車，向上訴人投保汽車第三人責任險附加酗酒駕車責任險，伊於有效期
    內之八十八年三月三日酒後駕駛被保險汽車，行經臺南縣新營市新興國小附近，
    不慎撞及騎乘腳踏車之余書源致死，嗣於同年九月六日與被害人家屬余存入成立
    調解，除強制險之給付外同意另給付新台幣（下同）一百六十萬元並已付清，爰
    依保險契約之法律關係，請求判命上訴人給付八十九萬四千三百二十五元及自起
    訴狀繕本送達翌日起算之遲延利息（被上訴人在原審請求給付一百六十萬元及法
    定遲延利息，就超過部分未據上訴）。
    上訴人則以：被上訴人故意酒醉超速駕車跨越中心分向線駛在對向車道肇事並肇
    事逃逸遺棄無自救力之人致發生被害人死亡，此因駕駛人故意及從事犯罪行為所
    致賠償責任，依約伊不負賠償之責；其遺棄被害人未送醫急救所致擴大損害部分
    ，應自行負責；被上訴人不能證明被害人之父余存入不能維持生活，何可請求扶
    養費請求權之損害，且亦僅可依綜合所得稅扶養親屬之寬減額每年七萬二千元計
    算較妥；伊已給付之強制汽車保險金一百二十萬元部分，得依強制汽車責任保險
    法第二十七條第一款之規定求償，而主張抵銷扣除等語，資為抗辯。
二、本件被上訴人主張：被上訴人於八十七年十一月三十日，以所有之車號Ｓ四－四
    五五八號自用小客車，向上訴人投保汽車第三人責任險附加酗酒駕車責任險，對
    於第三人之責任為每一個人傷害保險金額二百萬元，在汽車第三人責任保險契約
    條款第一條約定「被保險人因所有被保險汽車發生意外事故，致第三人死亡，依
    法應負賠償責任而受賠償請求時，本公司（即上訴人）於超過強制汽車責任保險
    金額以上之部份對被保險人付賠償之責」，並在『汽車第三人責任險附加酗酒駕
    車責任險批單』約定「在被保險人加繳保險費後，上訴人對因受酒類影響之人駕
    駛被保險汽車發生意外事故，致第三人死亡或受有體傷或第三人財物受有損失，
    依法應由被保險人負賠償責任而受賠償請求時，上訴人應依保險單第三人責任險
    有關條款之規定，另包括強制汽車責任險保險金額，對被保險人負賠償之責」；
    而被上訴人於八十八年三月三日晚間十一時三十分許，酒後駕駛被保險汽車行經
    臺南縣新營市新興國小附近，不慎撞及騎乘腳踏車之余書源，致因傷重於同月四
    日凌晨零時十五分死亡，被上訴人已於同年九月六日與被害人家屬余存入成立調
    解，除強制險之給付外，同意另給付一百六十萬元，並已全部給付完畢之事實，
    業據提出上訴人公司自用汽車保險單及自用汽車保險單條款、調解筆錄為證，並
    經證人余存入到庭證述甚詳，復為上訴人所不爭，堪可信為真實。
三、依兩造所成立之汽車第三人責任保險契約條款第一條「被保險人（即被上訴人）
    因所有被保險汽車發生意外事故，致第三人死亡，依法應負賠償責任而受賠償請
    求時，本公司（即上訴人）於超過強制汽車責任保險金額以上之部份對被保險人
    付賠償之責」規定，被上訴人既於前開時間駕車肇事致被害人余書源死亡，被害
    人之父余存入並已向被上訴人請求賠償損害，嗣在台南縣新營市調解委員會成立
    調解筆錄，有上訴人所不爭之調解筆錄在卷可稽（見原審卷第三三頁），被上訴
    人主張上揭保險契約之保險事故已經發生，應可採信，其依保險契約請求上訴人
    給付保險金，自屬有據。
四、上訴人主張本件車禍事故係被上訴人故意所為及從事犯罪行為，所致被害人余書
    源死亡，屬保險單條款不保事項，伊不負賠償責任；且未受通知參與不受其與被
    害人家屬和解金額拘束云云，惟為被上訴人所否認。經查：
  (一)本件上訴人主張被上訴人因本件車禍事故後，駕車逃逸，經法院判處罪刑確定等
    情，為被上訴人所自認；又被上訴人確因過失致人於死及駕駛動力交通工具肇事
    ，致人死傷而逃逸二件犯罪行為，經本院刑事庭以九十一年度交上更(一)字第一三
    六號分別量處有期徒刑五月、七月後，定應執行刑十月，其後復經最高法院以九
    十一年度臺上字第四四六六號駁回上訴而確定，業由本院調閱八十八年度交上更
    (一)字第一三六號丙○○遺棄等案刑事全卷查核無訛，系爭保險事故中，被上訴人
    確有駕車致人死傷後而逃逸之犯罪行為，上訴人此部份主張，固可信採。
  (二)依被上訴人提出兩造所簽訂之『自用汽車保險單條款』壹汽車保險共同條款第十
    條第一項第三款、第七款之規定：「被保險人或被保險汽車所有人、使用人、管
    理人或駕駛人之故意或唆使之行為」、「從事犯罪或唆使犯罪或逃避合法逮捕之
    行為」，所致之賠償責任，上訴人固不負賠償之責（見原審卷第七頁）。惟：
    1.此所謂「故意」行為，係指其對於構成事實明知並有意使其發生，或預見其發
      生而其發生並不違其本意者而言；在駕駛車輛如與他人發生擦撞或碰撞，將使
      本身發生危險，又被上訴人與被害人並無何恩怨，應以過失所致較為可採，上
      訴人復無其他證據，主張違常之被上訴人開車故意發生本件車禍事故云云，尚
      無可採，刑事判決亦採相同見解，是其主張符合汽車保險共同條款第十條第一
      項第三款規定之「故意行為」不保事由，免負給付保險金責任，不可採信。
    2.又所謂從事犯罪行為，在此應指故意犯罪行為，否則「汽車第三人責任保險契
      約」，係就「所有、使用或管理被保險汽車發生意外事故，致第三人死亡或受
      有體傷，依法應負賠償責任而受賠償請求時：：負賠償之責」，原則均觸犯刑
      事上之過失致人於死或過失傷害罪，若謂共同條款第十條第一項第七款所稱「
      從事犯罪之行為」尚包括「過失犯罪」之過失致人於死或過失傷害罪，形同被
      上訴人另行加保之第三人責任險再無成立之可能，此顯非兩造簽約時之本意，
      是上訴人主張被上訴人行為符合上揭共同條款第十條第一項第七款所定之不保
      事由，亦非可採。
五、按保險人得約定被保險人對於第三人就其責任所為之承認、和解或賠償，未經其
    參與者，不受拘束。但經要保人或被保險人通知保險人參與而無正當理由拒絕或
    藉故遲延者，不在此限，保險法第九十三條定有明文。又兩造所簽訂之保險契約
    貳汽車第三人責任保險條款第五條明定：「被保險人發生本保險承保範圍內之賠
    償責任時，．．被保險人對於第三人就其責任所為之承認、和解或賠償，未經本
    公司（即上訴人）參與者，本公司不受拘束。但經被保險人通知而本公司（即上
    訴人）無正當理由拒絕或遲延參與，不在此限」（見原審卷第八頁）。經查本件
    上訴人辯稱為被保險人之被上訴人與證人余存入進行和解協商時，未曾通知上訴
    人參與（原審卷第四一頁），為被上訴人所不爭，上訴人此部份抗辯自應認為有
    理由。本件被上訴人係依保險契約請求上訴人保險給付，所請求金額為對訴外人
    即被害人余存入之損害賠償，衡諸汽車責任險之理賠金額應以填補被害人之損害
    ，故被上訴人所得向上訴人請求金額為伊對被害人余存入所應負之損害賠償金額
    。被上訴人主張余存入原請求賠償金額為三百一十八萬零四百元，扣除上訴人已
    經給付之強制責任險理賠金一百二十萬元，餘款則由被上訴人與余存入達成和解
    給付一百六十萬元，上訴人不得主張再予扣減，並不可採。
六、被上訴人對被害人余書源之父余存入所負之損害賠償金額：
  (一)按因故意或過失，不法侵害他人之權利者，負損害賠償責任；又不法侵害他人致
    死者，對於支出醫藥費用及增加生活上之需要之費用或殯葬費之人，亦應負損害
    賠償責任；被害人對於第三人負有法定扶養義務者，加害人對於該第三人亦應負
    損害賠償責任；不法侵害他人致死者，被害人之父、母、子、女及配偶，雖非財
    產上之損害，亦得請求賠償相當之金額，民法第一百八十四條第一項前段、第一
    百九十二條第一項、第二項、第一百九十四條分別定有明文。經查本件被上訴人
    駕駛被保險汽車，行經臺南縣新營市新興國小附近，不慎撞及騎乘腳踏車之被害
    人余書源致死，被上訴人之過失致人於死行為，與被害人余書源死亡間自有因果
    關係。訴外人余存入為被害人余書源之父，為兩造所不爭。是本件訴外人余存入
    依侵權行為損害賠償之規定，自得請求被上訴人賠償損害。
  (二)被害人余書源之父余存入所受之損害之項目及金額，分別審酌如下：
    1.喪葬費部份：
      按所謂殯葬費係指收殮及埋葬費用而言，此等費用是否必要，應斟酌當地喪禮
      習俗及宗教上之儀式定之。故就原判決所扣除開路鼓一台、牽亡歌一陣、電子
      琴﹙孝女）、花車十台、佛祖車一台、拜飯工人十二天工資一萬二千元、水果
      飯菜五份五千元、雙聯毛巾一陣、花面巾陣頭用一百打、手巾拈香用五十盒、
      盒面巾香料用一百盒卦文五十張、打枉死城一壇、樂隊成員應七人、司公壇帆
      布一格，總計應扣除十一萬九千三百元，不應請求，為被上訴人所不爭。至於
      認司公壇內料、地理師對於埋葬時地之堪輿及其他支出金額共三十萬一千一百
      元，依目前社會之生活支出情形，並審酌被害人余書源之身分、地位及經濟狀
      況後，認與身分及社會一般習俗相當，亦為上訴人所不爭，該部分之金額應予
      准許。
    2.扶養費部分：
      按受扶養權利者，以不能維持生活而無謀生能力者為限，民法第一千一百十七
      條第一項定有明文，又同條第二項規定，前項無謀生能力之限制，於直系血親
      尊親屬不適用之，即直系血親尊親屬受扶養者，仍須以不能維持生活者為限。
      查訴外人余存入僅有ＳＷ－四一二九號一五八七西西及000－0000號二
      一六四西西汽車各一輛，並無其他財產資料，有財政部台灣省南區國稅局台南
      縣分局九十二年一月十五日南縣四字第○九二○○○二六五八號函在卷可稽（
      見卷第四六至四七頁），難認其資產足以維持生活。次查被害人之父余存入為
      三十六年十一月二十六日生，於八十八年三月三日被害人余書源死亡時，年五
      十一歲，此據原審法院詢問年籍綦詳；另余存入除余書源外，尚有余卿、余美
      慧二名子女，扶養權利人共為三人（余存入之配偶已於七十一年九月二十日離
      婚，無配偶扶養問題）。參酌余書源為七十三年六月十五日生、死亡時年僅十
      四歲，至余書源成年時，余存入為五十六歲，則依下載自行政院主計處全球資
      訊網上資料之臺灣地區九十年國人零歲平均餘命估測結果為憑，余存入之可能
      生存期間為十六點一七年（九十年度臺灣地區男性平均餘命為七十二點六二年
      ，減余存入於被害人余書源成年時年齡五十六點五九歲，即自民國九十三年至
      一百一十年，亦即自事故發生後五至二十二年）；另酌以行政院主計處所為九
      十年度家庭收支調查報告，訴外人余存入所住居之臺南縣地區平均每戶可支配
      所得為六十七萬九千八百九十元，惟在扣減儲蓄等支出外，其最終消費支出為
      五十萬二千八百零八元，以當年度平均每戶人口數三．四五人計，平均每人每
      年最終消費為一十四萬五千七百四十一元（每月則為一萬二千一百四十五元，
      元以下四捨五入，以下同），先依霍夫曼方法計算扣除中間利息後，再由包括
      余書源之三名扶養義務人分攤，訴外人余存入可能生存期間所得向被上訴人主
      張之扶養費損害額為五十三萬二千八百二十七元（計算式為﹝145741×﹙應受
      扶養自民國九十三年至一百零九年間共十六年之霍夫曼係數前二十一年共14.6
      16070－前四年共3.731037＝10.885033﹚＋145741×0.17×（第二十二年即民
      國一百一十年之係數0.487805)〕÷3﹦532827）。被害人余書源之父余存入扶
      養費請求逾前開金額部份，應認為無理由。
    3.精神慰撫金部分：
      被害人余書源為訴外人余存入之獨子，且死亡時年僅十四歲，其遭此意外而喪
      生，余存入衡情自蒙受精神上無可彌補之鉅大痛苦。另查本件係被上訴人駕駛
      自用小客車，酒後以時速約一百公里超速行駛，為超越正前方行駛之大貨車而
      跨越中心分向線駛入對象之慢車道，因而撞擊被害人余書源致死，其過失情節
      嚴重，已如前述，是本院具體審酌上揭身分、職業、教育程度、財產資力及經
      濟狀況等一切情狀，認訴外人余存入主張其因被害人余書源死亡，而受有精神
      上損害，請求被上訴人給付慰撫金一百萬元，尚屬合宜。
    4.從而，訴外人余存入因被害人余書源死亡，所受損害計為喪葬費用三十萬一千
      一百元、扶養費五十三萬二千八百二十七元、精神慰撫金一百萬元，於總金額
      一百八十三萬三千九百二十七元以內部份，均屬合理。
  (三)訴外人余存入對被上訴人所得主張之損害賠償額：
    查本件被上訴人肇事致被害人余書源死亡，訴外人余存入可得向被上訴人請求之
    損害賠償額，已如前開計算為一百八十三萬三千九百二十七元，而余存入於上揭
    肇事事故發生後，業已依據被上訴人另向上訴人要保之汽車強制責任險而支領一
    百二十萬元保險金，復為兩造所不爭執，依強制汽車責任保險法第三十條之規定
    ，所給付之保險金視為加害人損害賠償金額之一部分，其受賠償請求時，得扣除
    之，則余存入所得另向被上訴人主張之損害賠償，實際上僅為六十三萬三千九百
    二十七元（1,833,927－1,200,000＝633,927），被上訴人自行與訴外人余存入
    達成和解並給付償金後，得以依據加保之第三人責任險另向上訴人主張之保險給
    付，亦以上開金額為度，逾此部份之請求，為無理由。
七、上訴人另辯稱被上訴人肇事逃逸對損害擴大應減輕賠償金額，又應扣減已給付訴
    外人余存入之一百二十萬元金額部分，惟為被上訴人所否認。查：
  (一)本件被上訴人所以對被害人之父余存入負有損害賠償責任，原因係被上訴人於八
    十八年三月三日晚間十一時三十分許駕車過失以時速約一百公里撞擊騎乘腳踏車
    、並無任何防護裝備之被害人余書源致人車倒地，余書源遭撞擊後，頭枕部碎裂
    性骨折血腫、右胸鎖骨折、右股骨骨折、左脛腓骨骨折、鼻、左耳、口溢血，已
    可認被上訴人肇事之時，已經對被害人形成致命之傷害；而被害人於車禍後，亦
    隨即由同行之友人彭仁信送醫急救，旋於同日晚上十一時四十五分送到行政院衛
    生署新營醫院時已經死亡，其死因為枕骨碎裂骨折出血死亡，有台南地檢署八十
    八年度相字第三七九號相驗卷及行政院衛生署新營醫院九十二年一月十五日署
    新營醫病字第九二○一五○號函在卷可稽（見本院卷第五一頁）。雖被上訴人於
    肇事後確有逃逸之行為，然衡之被害人余書源受傷部位及嚴重程度，縱肇事時即
    時將之送醫，亦難謂有不同之結果，似難認被害人之送醫救治受到延誤，上訴人
    復無其他證據，上訴人以共同條款第十三條規定，主張被上訴人肇事後逃逸，遺
    棄已無自救力之被害人余書源，乃未履行防範損害擴大之義務，就擴大之損失應
    由被上訴人自行負責云云，尚無足採。
  (二)另依兩造所簽訂之『汽車第三人責任險附加酗酒駕車責任險批單』約定：「茲經
    雙方同意，在被保險人加繳保險費後，本公司對因受酒類影響之人駕駛被保險汽
    車發生意外事故，致第三人死亡或受有體傷或第三人財物受有損失，依法應由被
    保險人負賠償責任而受賠償請求時，本公司依照本保險單汽車第三人責任險有關
    條款之規定，另包括強制汽車責任險保險金額對被保險人負賠償之責；本保險無
    自負額」，有上訴人自認真正之『汽車第三人責任險附加酗酒駕車責任險批單』
    在卷可稽（見原審卷第十頁）。上訴人主張其約款為「於超過強制汽車責任險保
    險金額以上部份對被保險人負賠償之責」云云，尚無可採。
    本件被上訴人主張其有向上訴人投保酗酒險，有其提出之自用汽車保險單在卷可
    按（見原審卷第六頁），復為上訴人所自認，則就其因受酒類影響駕駛被保險汽
    車發生意外事故，致被害人余書源死亡，依法應由被上訴人負賠償責任而受賠償
    請求時，上訴人自仍應負保險給付之責。則本件上訴人主張被上訴人「酒醉」，
    既無如其提出之強制汽車責任保險保險單條款第五條追償事項第二項所載「飲酒
    後吐氣含酒精成分超過每公升○‧二五毫克以上」之要件，而無可採；縱果如上
    訴人所述被上訴人酒醉開車肇事，被上訴人既已投保酗酒險，依條款之規定，其
    係「包括強制汽車責任險保險金額對被保險人負賠償之責」，自不發生上訴人於
    給付強制險後對被上訴人追償問題；故上訴人主張其僅就「超過強制汽車責任險
    保險金額以上部分」始對被保險人負賠償之責，而以被上訴人有酒醉不能安全駕
    駛之情事可依強制汽車責任保險法第二十七條規定可向被上訴人追償已給付被害
    人余書源之父余存入之強制汽車責任保險保險金一百二十萬元，並據以主張抵銷
    云云，即非可採。
八、綜上所述，本件被上訴人主張於向上訴人投保汽車第三人責任險附加酗酒駕車責
    任險，在有效期內酒後駕駛被保險汽車，不慎撞及被害人余書源致死，受賠償請
    求後與被害人家屬余存入成立調解同意另給付一百六十萬元，可以採信。上訴人
    所辯被上訴人故意從事犯罪行為駕駛被保險車輛事故所致賠償責任，屬約定不保
    事由，遺棄被害人未送醫急救擴大損害，已給付之強制汽車保險金一百二十萬元
    可追償抵銷，均不可採。從而，被上訴人在依調解給付一百六十萬元後，依保險
    契約之法律關係，請求判命上訴人給付八十九萬四千三百二十五元及自起訴狀繕
    本送達翌日起算之法定遲延利息（被上訴人在原審請求給付一百六十萬元及法定
    遲延利息，就超過部分未據上訴），在六十三萬三千九百二十七元及自起訴狀繕
    本送達翌日即八十八年十月二十二日起至清償日止，按週年利率百分之五計算之
    利息部分，為有理由，應可准許；逾此部份之請求，即屬無據，應予駁回。上開
    應准許部分，原判決依聲請命供擔保分別為准免假執行之宣告；至於被上訴人敗
    訴部分，其假執行之聲請失所附麗，應併予駁回。原審就超過上開應准許部分，
    為上訴人敗訴之判決，並為假執行之宣告，自有未洽。上訴意旨就此部分指摘原
    判決不當，求予廢棄改判，為有理由。至於上開應准許部分，原審判命上訴人給
    付，並為假執行之宣告，核無違誤，上訴意旨，就此部分，仍執陳詞，指摘原判
    決不當，求予廢棄，為無理由，應駁回其上訴。
九、本件事證業臻明確，兩造其餘攻擊防禦方法，均與本件結論無涉，爰不一一加以
    論述，附此敘明。
十、據上論結，本件上訴為一部有理由，一部無理由，依民事訴訟法第四百五十條、
    第四百四十九條第一項、第七十九條但書，判決如主文。
中      華      民      國    九十二    年      三      月      四      日
                                    臺灣高等法院臺南分院民事第三庭
~B1審判長法官  林    輝    雄
~B2      法官  王    明    宏
~B3      法官  丁    振    昌
右為正本證明與原本無異。
不得上訴。
中      華      民      國    九十二    年      三      月      七      日
~B法院書記官  黃    惠    美


司法院資訊處製作；財團法人民間司法改革基金會備份。
